臺灣臺北地方法院民事判決
110年度訴字第6381號
原      告  祭祀公業法人新北市黃連山

法定代理人  黃種智  
訴訟代理人  詹德柱律師
被      告  高全煉  
            高全斌  
            高全生  
            高楓鳴  
            高全俞  
            高秋銀  
            高凱華  

共      同
訴訟代理人  江佩珊律師
            張立筠律師
上列當事人間租佃爭議事件，本院於民國111年3月24日言詞辯論
終結，判決如下：
    主      文
一、確認兩造間就新北市深坑區文山段三十四、四四一、四四一
    之一、四二九、四三九地號土地上之臺灣省臺北縣私有耕地
    租約深昇字第四十一號之耕地租賃關係不存在。
二、被告應將新北市深坑區文山段三十四、四四一、四四一之一
    、四二九、四三九地號土地返還予原告。
三、訴訟費用由被告負擔。
    事實及理由
壹、程序方面
　　按不變更訴訟標的，而補充或更正事實上或法律上之陳述者
    ，非為訴之變更或追加，民事訴訟法第256條定有明文。查
    原告起訴聲明第2項原為：被告應將新北市○○區○○○段○○○○段
    00000000000000000地號土地（下逕稱地號，合稱系爭土地
    ）返還予原告（見本院卷一第355-356頁），嗣因辦理地籍
    圖重測及逕為分割，前開土地現已變更為新北市○○區○○段00
    00000000000000○000地號，此有新北市深坑區公所（下稱深
    坑區公所）民國111年2月23日新北深民字第1112892352號函
    暨附件附卷可參（見本院卷二第113-114頁），原告乃於111
    年3月17日以書狀更正聲明為主文第2項所示。核原告前開所
    為，屬更正事實上之陳述，尚非訴之變更或追加，合先敘明
    。
貳、實體方面
一、原告主張：高進德前於61年1月1日向伊承租系爭土地（原為
    9、9-16、9-17地號土地，嗣自9地號土地分割出9-34地號土
    地，再於110年12月18日因地籍重測而變更地段、地號為新
    北市○○區○○段0000000000000000○000地號土地），並依耕地
    三七五減租條例簽訂臺灣省臺北縣私有耕地深昇字第41號租
    約（下稱系爭租約），約定年租為3,827台斤稻穀。嗣高進
    德死亡後，輾轉由被告繼承系爭租約之承租人地位。惟被告
    於繼承系爭租約後，自108年9月3日起至110年1月14日間放
    任系爭土地雜草叢生，且被告高凱華亦因案入監執行而未能
    耕作，伊遂於110年1月21日以耕地三七五減租條例（下稱耕
    地條例）第17條第1項第4款「非因不可抗力繼續一年不為耕
    作」為由，向深坑區公所申請終止系爭租約。被告雖旋即辦
    理整地、翻土並去除雜草，然系爭土地於深坑區公所辦理會
    勘時，現場仍僅有稀疏數棵果樹，其餘均為竹子、雜草，9
    、9-34地號土地上更有鐵皮屋及水泥鋪面。被告未依系爭租
    約約定種植稻米，又放任系爭土地叢生雜草、竹林與雜木，
    復未依法辦理休耕或於休耕期間為種植綠肥作物、翻耕，有
    耕地條例第17條第1項第4款所定不為耕作繼續一年以上之情
    事，系爭租約經伊為終止意思後即已終止，並另依租賃物返
    還請求權、不當得利之規定，請求被告返還系爭土地等語。
    並聲明：如主文第1、2項所示。
二、被告則以：伊於系爭租約期間，持續於9-34地號土地在每年
    農曆年後及立秋之際栽種一、二期水稻，並於9地號土地種
    植果樹、蔬菜、甘蔗，並未放任系爭土地雜草叢生。又兩造
    前於108年12月27日參與108年下半年度稻作災歉勘審會議，
    原告同意減免租金兩成，並於109年4月29日委託訴外人邱美
    慈代收系爭租約108年7月、12月兩期租金，原告明確知悉伊
    等有於系爭土地上持續耕作。而系爭土地上雖有雜草、竹林
    ，然此係因部分土地前遭徵收設置道路，並未預留溝渠，致
    系爭土地水源遭切斷，9、9-34地號土地左側水源不足，且1
    09年間降雨量顯著降低，僅能於部分土地種植水稻，其餘缺
    水灌溉部分僅能休耕或種植耐旱作物之故；9-16地號土地因
    靠近文山路邊緣，為避免民眾傾倒垃圾才種植樹叢；9-17地
    號土地係因原告所有之7、7-1地號土地上蓄水池年久失修，
    每遇大雨必然導致土石沖刷波及，遂將此地種植樹木以阻擋
    水災。是縱有系爭土地有部分未種植作物，亦非可歸責於伊
    等。至系爭土地上之鐵皮屋、水泥鋪面等地上物，則顯非作
    為住宅使用，尚難以此認為伊等未有耕作事實等語。並聲明
    ：原告之訴駁回。
三、經查，原告於61年1月1日與高進德等人就系爭土地簽訂系爭
    租約，系爭租約約定以稻穀作為租金給付，現由被告繼承系
    爭租約之承租人地位；原告於110年1月21日以被告自108年9
    月3日起至110年1月14日止繼續一年不為耕作系爭土地，有
    耕地條例第17條第1項第4款情事為由，向深坑區公所申請終
    止系爭租約，深坑區公所遂於同年2月22日會同兩造辦理現
    場會勘，嗣兩造於同年3月22日深坑區公所耕地租佃委員會
    所為之調解、於同年10月15日新北市政府耕地租佃委員會所
    為之調處均不成立，新北市政府遂依耕地條例第26條規定將
    本件移送本院等情，此有系爭土地登記謄本、系爭租約、原
    告110年1月21日連山法人字第110004號函、深坑區公所110
    年2月25日新北深民字第1102882501號函暨會勘紀錄、深坑
    區公所110年3月26日新北深民字第1102883906號函暨調解程
    序筆錄、新北市政府110年10月19日新北府地籍字第1101986
    993號函暨調處程序筆錄、新北市政府110年10月20日新北府
    地籍字第1102012568號函在卷為證（見本院卷一第9、361-3
    68、341-434頁），且為兩造所不爭執，應堪信為真實。
四、得心證之理由
　　原告主張被告自108年9月3日起至110年1月14日之期間不為
    耕作已繼續達一年以上，系爭租約經原告申請終止租約後即
    已終止，被告應返還系爭土地等語，為被告所否認，並以前
    詞置辯。茲就本件爭執事項及本院判斷，分述如下：
（一）原告提起本件訴訟有確認利益：
　　1.按確認法律關係之訴，非原告有即受確認判決之法律上利
      益者，不得提起之。民事訴訟法第247條第1項定有明文。
      又所謂即受確認判決之法律上利益，係指法律關係之存否
      不明確，原告主觀上認其在法律上之地位有不安之狀態存
      在，且此種不安之狀態，能以確認判決將之除去者而言（
      最高法院42年台上字第1031號、52年台上字第1240號判決
      意旨參照）。
　　2.經查，原告主張系爭租約業因原告合法終止而不存在，被
      告則抗辯被告有持續耕作之事實，縱有部分區域未種植農
      作物，亦係非可歸責於被告及不可抗力因素所致，主張系
      爭租約仍然存在，致原告能否以系爭租約已合法終止為由
      ，請求被告返還系爭土地之法律上地位處於不安之狀態，
      而此種不安之狀態非不得以本件確認判決予以除去。揆諸
      前開說明，原告提起本件確認訴訟，即有受確認判決之法
      律上利益，應予准許。
（二）原告主張被告就系爭土地有「非因不可抗力繼續一年不為
      耕作」之耕地條例第17條第1項第4款所定情事，應屬有據
      ：
　　1.按耕地租約在租佃期間未屆滿前，承租人非因不可抗力繼
      續一年不為耕作時，出租人得終止租約，耕地條例第17條
      第1項第4款定有明文。復按承租人承租耕地非因不可抗力
      繼續一年不為耕作，不問其不為耕作者，係承租耕地之一
      部或全部，出租人均得依耕地條例該款規定終止租約，收
      回全部耕地（最高法院84年台上字第1856號判決意旨參照
      ）。
　　2.經查，原告主張系爭土地上僅有稀疏數顆果樹，多數區域
      為雜亂生長之竹子、雜草，9、9-34地號土地上有鐵皮屋
      及水泥鋪面等情，業據其提出系爭土地108年9月3日至110
      年1月14日現場照片、110年2月22日會勘紀錄暨現場照片
      及同日原告所拍攝之現況照片等件為證（見本院卷一第36
      9-410、416-426頁；卷二第17-31頁）。觀諸深坑區公所
      會同兩造於110年2月22日至現場會勘系爭土地所為之土地
      勘查現況表記載如下（見本院卷一第245頁）：　　     
地號 勘查現況 9 1.種植竹子、果樹（香蕉、芭樂、李子）、蔬菜、甘蔗等作物及局部雜草。 2.有1間鐵皮屋（放置農具使用），鐵皮屋前有水泥鋪面；鐵皮屋旁有1座蓄水池。 9-34 1.局部土地種植蔬菜、竹子、雜木林及雜草。 2.局部土地堆積雜物。 3.局部土地做為道路使用。 4.有1間鐵皮屋及1座鐵皮棚架並有水泥鋪面；另有1間廢棄木製儲藏室。 5.部分土地已翻土整理。 9-16 竹林，無建物 9-17 竹林、雜木，無建物 
　　　復審諸會勘當時所拍攝之現況照片顯示，9地號土地除種
      植蔬菜以外部分，另有部分土地叢生雜草，林木傾倒凌亂
      （見本院卷一第247-249頁；卷二第28-29頁）；9-34地號
      土地雖有部分種植蔬果、翻土整地，惟仍有部分土地叢生
      雜木林、雜草、堆疊廢棄雜物，並有1間顯已廢棄之木製
      儲藏室（見本院卷一第251-253頁；卷二第22-25頁）；9-
      16、9-17地號土地則均遍生雜草、竹木（見本院卷一第25
      7-259頁；卷二第26頁）等情，堪認至遲於110年2月22日
      會勘斯時，系爭土地各地號仍均有局部區域未經被告整地
      、實際耕作，或將儲藏室棄置使用，或作為堆疊廢棄物使
      用，因而致雜草、雜木叢生。且經深坑區公所經建課會勘
      人員查證，系爭土地亦無休耕申報紀錄（見本院卷一第24
      1頁）。又原告於申請終止系爭租約前自行至現場拍攝之
      系爭土地現況照片亦顯示，9、9-34、9-16地號土地部分
      區域於108年9月3日至110年1月14日間確有蘆葦及雜草叢
      生、枯枝亂倒之情（見本院卷一第370-410頁）。而綜合
      上開證據所示，堪認原告主張被告於上開期間就系爭土地
      至少有局部區域未繼續耕作一年以上等語，尚非無據。依
      前開判決意旨，倘被告未能舉證其不為耕作係因不可抗力
      所致，則原告以此事由終止系爭租約，與法即無不合。
　　3.被告雖以前詞置辯，惟查：
　　　⑴被告主張其於9-34地號土地每年有種植兩期水稻，並因9
        地號土地缺乏灌溉水源之故，遂種植果樹、蔬菜、甘蔗
        等作物，並未放任系爭土地不為耕作、任其荒蕪等語，
        並提出深坑農會顧客購物統計表、秧苗收據及9、9-34
        地號土地現狀照片為證（見本院卷一第485-511頁）。
        觀前開照片固顯示9地號土地上有種植果樹、竹子、甘
        蔗，惟仍有局部區域沒有種植作物（見本院卷一第496
        頁）；9-34地號土地部分則於110年間有種植水稻之情
        ，然此部分現況照片之拍攝地點則未見有包括9-34地號
        鄰近9-17地號之區域（見本院卷一第491頁，拍攝地點
        標示地籍圖），而此區域適為9-34地號土地林木雜生之
        處（見本院卷二第17、24-25頁），可徵9、9-34地號土
        地雖有部分仍由被告以種植水稻或其他果樹、耐旱作物
        等方式繼續耕作，惟仍未能排除確有部分區域未見被告
        有繼續耕作之事實。是被告以此為由，抗辯其就系爭土
        地中之9、9-34地號土地並無不為耕作等語，難認有據
        。
　　　⑵被告復辯以原告前於108年間因稻作歉收，二次減免被告
        租金，且已簽收該二期租金，主張原告早已明知被告確
        有耕作之事實等語，並提出租金簽收單、108年7月18日
        及108年12月27日耕地地租減免證明書為證（見本院卷
        一第483、517、523頁）。然縱有此情，亦僅足證明原
        告知悉系爭土地於108年間有因乾旱影響歉收，且嗣後
        受領租金之事實，尚難以此推認被告就系爭土地之「全
        部」有耕作之事實存在。是被告此部分之主張，亦難遽
        為對其有利之認定。
　　　⑶被告再辯以系爭土地有部分區域未種植農作物、未為利
        用，係因部分土地前遭政府徵收、設置道路而截斷灌溉
        水源之故，且近年降雨量顯著降低，致使9、9-34地號
        土地西側缺乏水源灌溉，僅能休耕或種植耐旱作物，而
        水稻僅能於9-34地號土地東側即地勢較高之處種植，9-
        16、9-17地號土地所種植之樹木亦均係防護農作物之措
        施等語，主張不為耕作係非可歸責於被告之不可抗力所
        致，並提出109年10月14日網路新聞截圖、系爭土地栽
        種現況照片及栽種種類分布圖為證（見本院卷一第519-
        520頁；卷二第143-151頁）。然查，系爭租約初始租佃
        範圍為9、9-16、9-17地號土地，嗣於86年間按臺北縣
        政府86年12月19日86北府地三字第470078號函自9、9-1
        6地號土地分割出9-33、9-34、9-35、9-41地號土地，
        並將其中9-33、9-35、9-41地號等3筆土地以徵收為原
        因辦理租約註銷等情，此有系爭租約書及登記簿在卷可
        參（見本院卷一第225、230頁），而9-33地號土地現狀
        為文山路2段，此亦有被告所提地籍圖可參（見本院卷
        一第491頁），可見被告主張先前遭政府徵收、設置道
        路，以至於切斷系爭土地水源之土地，早於86年間即遭
        政府徵收使用，迄今已有二十餘年，被告倘若確有就系
        爭土地之全部有繼續耕作之意思，衡情並無放任系爭土
        地欠缺灌溉水源之狀態二十餘年之久而未著手營造相關
        汲水設備以改善灌溉環境之可能，堪認被告應係長久放
        任系爭土地灌溉設施不彰之狀態，則系爭土地多處缺水
        之現狀，尚難認屬不可抗力所致。被告雖辯稱曾申請景
        美溪之水權等語（見本院卷一第475頁；卷二第11頁）
        ，惟未據提出證據以實其說，自難逕採。而系爭土地又
        查無休耕紀錄（見本院卷一第241頁），則被告辯稱係
        因缺水緣故僅能休耕，導致有雜草生長等語，自亦無據
        。至被告稱9-16、9-17地號土地上之林木為阻擋水災、
        道路以維護農作物使用，惟9-16、9-17地號土地按系爭
        租約既有約定實物租額（見本院卷一第17頁），即應作
        為耕地而栽培農作物使用，被告逕改為前開用途種植林
        木，即已非耕作使用，被告所辯，亦難可取。
　　4.從而，系爭土地各地號均至少有部分區域未繼續耕作達一
      年以上，被告復未能舉證其不為耕作係因不可抗力因素所
      致，則原告以耕地條例第17條第1項第4款為由申請終止系
      爭租約，與法並無不合。而原告於110年1月21日以連山法
      人字第110004號函所為之終止系爭租約之意思表示，雖經
      深坑區公所以110年1月28日新北民深字第1102881540號函
      轉被告，此有前開函文在卷可參（見本院卷一第13、131
      頁），惟被告110年2月3日所為申復書其中未見有高凱華
      署名（見本院卷一第134頁），迄至110年10月15日高凱華
      始委任代理人即被告高楓鳴出席新北市政府耕地租佃委員
      會之調處程序（見本院卷一第273-283、323頁），堪認原
      告終止系爭租約之意思表示於斯時始到達被告全體（民法
      第285條第2項、第263條參照），系爭租約即因原告之合
      法終止而消滅。是原告請求確認兩造間就系爭土地上之系
      爭租約耕地租賃關係不存在，為有理由。
（三）原告請求被告返還系爭土地，亦有理由：
　　　按無法律上原因而受利益，致他人受損害，應返還其利益
      ，民法第179條前段定有明文。查本件兩造間系爭租約既
      經原告合法終止，被告於系爭租約終止後繼續占有系爭土
      地，即無法律上原因，原告自得依前開不當得利之規定，
      請求被告返還系爭土地。又本院既認定原告本於不當得利
      所為之請求有理由，則原告另主張競合之租賃物返還請求
      權，即毋庸再予論駁，附此敘明。
五、綜上所述，原告請求確認兩造間就系爭土地上之系爭租約耕
    地租賃關係不存在，並依民法第179條前段規定，請求被告
    返還系爭土地，均有理由，應予准許。
六、本件事證已臻明確，兩造其餘攻擊防禦方法及所提證據，經
    本院斟酌後，核與判決結果不生影響，爰不予逐一論駁，併
    此敘明。
七、訴訟費用負擔之依據：民事訴訟法第78條。
中　　華　　民　　國　　111 　年　　4 　　月　　21　　日
                  民事第二庭  審判長法　官　林鈺琅
　　　　　　　　　
　　　　　　　　　　　　　　　　　　法　官　林怡君
　　　　　　　　　
　　　　　　　　　　　　　　　　　　法　官　郭子彰
以上正本係照原本作成。
如對本判決上訴，須於判決送達後20日內向本院提出上訴狀。如
委任律師提起上訴者，應一併繳納上訴審裁判費。
中　　華　　民　　國　　111 　年　　4 　　月　　21　　日
                  　　　　　  　　　書記官　陳嬿舒